臺灣彰化地方法院民事判決　九十三年度訴字第五八四號
　　原　　　告　丙○○
　　　　　　　　丁○○
　　共　　　同
　　訴訟代理人　楊錫楨律師
　　複　代理人　劉豐綸律師
　 　　　　　 　甲○○
　　被　　　告　乙○○○
　　訴訟代理人　巫瑞村律師
右當事人間請求拆屋還地事件，經本院於民國九十四年二月十七日言詞辯論終結，判
決如下：
    主      文
被告應將坐落彰化縣社頭鄉○○段伍捌捌地號內如附圖所示編號Ｂ部分面積捌陸點貳
捌平方公尺土地上之磚造平房拆除，並將該部分土地交還原告及其他共有人全體。
被告應給付原告丙○○新臺幣壹拾貳萬玖仟壹佰肆拾玖元，原告丁○○新臺幣玖萬肆
仟貳佰陸拾玖元，及自民國九十三年七月二十日起至交還前項土地之日止，按月給付
原告丙○○新臺幣貳仟壹佰伍拾元，原告丁○○新臺幣壹仟伍佰柒拾壹元。
訴訟費用由被告負擔。
本判決第一項於原告以新臺幣伍拾玖萬陸仟元供擔保後，得假執行。但被告如以新臺
幣壹佰柒拾捌萬柒仟元為原告預供擔保，得免為假執行。
本判決第二項於原告丙○○以新臺幣肆萬仟元、原告丁○○以新臺幣萬壹仟元分
別為被告供擔保後，各得假執行。但被告如依序以新臺幣壹拾貳萬玖仟壹佰肆拾玖元
、玖萬肆仟貳佰陸拾玖元為原告丙○○、丁○○預供擔保，各得免為假執行。
    事實及理由
一、按訴狀送達後，原告不得將原訴變更或追加他訴。但被告同意、擴張或減縮應受
    判決事項之聲明者，不在此限。被告於訴之變更或追加無異議，而為本案之言詞
    辯論者，視為同意變更或追加。民事訴訟法第二百五十五條第一項第一款、第三
    款、第二項分別定有明文。本件起訴狀送達被告後，原告於民國九十三年十月十
    九日具狀，將訴之聲明關於「被告應給付原告丙○○新臺幣（下同）十三萬四千
    七百十八元，原告丁○○九萬八千三百三十四元，及自起訴狀繕本送達被告翌日
    起至交還土地之日止，按月給付原告丙○○二千二百四十五元，原告丁○○一千
    六百三十九元。」變更為「被告應給付原告丙○○十二萬九千一百四十九元，原
    告丁○○九萬四千二百六十九元，及自起訴狀繕本送達被告翌日起至交還土地之
    日止，按月給付原告丙○○二千一百五十三元，原告丁○○一千五百七十一元。
    」其訴之變更僅屬減縮應受判決事項之聲明，並經被告無異議而為本案之言詞辯
    論，應視為被告同意。因此，原告上開訴之變更，即與首揭規定並無不合，應予
    准許，合先敘明。
二、原告起訴主張：坐落彰化縣社頭鄉○○段（下稱仁雅段）五八八地號土地（下稱
    系爭土地）為兩造所共有，被告之前手未經全體共有人同意，擅自在系爭土地如
    附圖所示編號Ｂ部分面積八六點二八平方公尺土地上興建磚造平房一棟（下稱系
    爭建物），其後，再將系爭建物出賣交付予被告，被告對系爭建物自有事實上處
    分權，然被告既無權占用系爭土地，爰基於所有權人物上請求權、共有人物上請
    求權之法律關係，請求被告拆除系爭建物，並將土地交還全體共有人。又被告先
    後將系爭建物出租予訴外人，作為營業使用，享有租金之利益，致原告受有損害
    ，爰基於不當得利、侵權行為之法律關係，請求被告依原告應有部分比例返還自
    起訴狀繕本送達被告前五年起至被告交還土地之日止，按土地申報總價額年息百
    分之十計算相當於租金之利益或損害金等語。並聲明：如主文第一、二項所示，
    以及願供擔保，聲請宣告假執行。
三、被告則以：系爭土地與分割前仁雅段五八一地號等二筆土地，屬重測前彰化縣社
    頭鄉○○段（下稱重測前崙雅段）四五二地號土地，原為訴外人蕭拗達、蕭明鑽
    所共有。分割前仁雅段五七六、五七七、五七八、五八三、五八四地號等五筆土
    地，屬重測前崙雅段四四九地號土地，分割前仁雅段五八五、五八六、五八七地
    號等三筆土地，屬重測前崙雅段五五○之一地號土地，原均為蕭拗達所有。蕭拗
    達、蕭明鑽二人就重測前崙雅段四五二、四四九、五五○之一地號等三筆土地訂
    立分管契約後，自四十三年起，將前揭三筆土地之應有部分各別出賣予數人，由
    買受人各自在所分管之特定位置興建房屋。系爭建物即由訴外人邱垂稔、邱垂仁
    在其等所分管之特定位置所興建，再將其等所有重測前崙雅段四五二、四四九、
    五五○之一地號土地應有部分與系爭建物一併出賣予被告與訴外人蕭張彩琴，其
    後，蕭張彩琴再將土地應有部分與系爭建物出賣予被告之配偶許色，許色則以夫
    妻聯合財產更名將土地應有部分登記予被告，並將系爭建物全部交付被告占有。
    原告丙○○則係分別向訴外人陳宜滏、高耀星買受重測前崙雅段四五二、四四九
    地號土地之應有部分與地上房屋，再向訴外人錦慶實業有限公司買受重測前崙雅
    段五五○之一地號土地之應有部分與地上房屋。原告丁○○則向訴外人蕭勝雄買
    受重測前崙雅段四五二、四四九地號土地之應有部分與地上房屋。兩造雖係買受
    數筆土地之應有部分，然均由前手交付占用與應有部分面積相等之特定位置，兩
    造與其他共有人間，就重測前崙雅段四五二、四四九、五五○之一地號等三筆土
    地，確有分管契約存在。被告既按分管契約占用系爭土地，原告即不得請求被告
    交還系爭土地。另被告已就系爭土地提起分割共有物訴訟，經本院北斗簡易庭以
    九十三年度斗簡字第二一一號受理在案，系爭建物應可一併解決，並無提起本件
    訴訟之必要，原告訴請拆屋還地，顯然欠缺保護必要之要件。再者，被告係按分
    管契約占有系爭土地，則被告自非無法律上原因而受利益，亦不構成侵權行為，
    原告請求相當租金之利益，即屬無據。且系爭土地屬地形狹長，被告占用部分面
    臨北側道路寬度僅一公尺，使用價值不高，原告請求按土地申報總價額年息百分
    之十計算利益，顯然過高等語，資為抗辯。並聲明：(一)原告之訴及假執行之聲請
    均駁回。(二)願供擔保，聲請免為假執行。
四、兩造不爭執之事實：
  (一)系爭土地為兩造所共有。
  (二)系爭建物屬未經建物所有權第一次登記之違章建築，係由邱垂稔、邱垂仁興建後
    ，出賣交付予被告與蕭張彩琴，其後，蕭張彩琴再將其占有部分出賣予被告之配
    偶許色，並由許色將系爭建物全部交付被告占有。
五、關於拆屋還地部分：
　　原告另主張：被告具有事實上處分權之系爭建物無權占用系爭土地等語，則為被
    告所否認，並辯稱：兩造間具有分管契約，且被告已就系爭土地提起分割共有物
    訴訟，原告再訴請拆屋還地，顯然欠缺保護必要之要件等語。茲將兩造爭點分述
    如下：
  (一)兩造間有無分管契約存在：
　1.按共有人與其他共有人訂立共有物分管之特約後，將其應有部分讓與第三人時，
    除該受讓人不知有分管契約，亦無可得而知之情形外，仍應受讓與人所訂分管契
    約之拘束，用維法律秩序之安定，並免善意受讓人受不測之損害。經查，系爭土
    地與分割前仁雅段五八一地號等二筆土地，屬重測前崙雅段四五二地號土地，原
    為蕭拗達、蕭明鑽所共有。而分割前仁雅段五七六、五七七、五七八、五八三、
    五八四地號等五筆土地，屬重測前崙雅段四四九地號土地，分割前仁雅段五八五
    、五八六、五八七地號等三筆土地，屬重測前崙雅段五五○之一地號土地，原均
    為蕭拗達所有。蕭拗達、蕭明鑽二人自四十三年起，將重測前崙雅段四五二、四
    四九、五五○之一地號等三筆土地之應有部分，分別出賣予數人，部分買受人再
    將其買受之應有部分轉賣，其中，被告係自邱垂稔、邱垂仁、蕭張彩琴受讓應有
    部分，原告丙○○係分別自陳宜滏、高耀星、錦慶實業有限公司受讓應有部分，
    原告丁○○則係自蕭勝雄受讓應有部分等情，此有土地登記簿謄本在卷可考，堪
    認屬實。又分割前仁雅段五七六、五七八、五八三、五八四地號等四筆土地，以
    及分割前仁雅段五八五、五八七地號等二筆土地，業經本院七十七年度訴字第一
    五七二號、八十年度訴更字第二號、臺灣高等法院臺中分院七十八年度上字第三
    七八號、八十年度上字第五二一號民事判決，准予各別合併分割確定在案，依本
    院七十七年度訴字第一五七二號承審法官會同彰化縣田中地政事務所測量人員現
    場勘驗之結果，前揭六筆土地共有人合計二十四人，除訴外人王文進一人未占用
    特定位置外，包括兩造在內之其餘共有人均占用前揭六筆土地之特定位置，而王
    文進之母王陳秀英、之弟王文魁，以及王文進擔任法定代理人之文正實業股份有
    限公司亦為前揭六筆土地之共有人，並均占用特定位置；而分割前仁雅段五八一
    地號土地，則經本院北斗簡易庭八十九年度斗簡字第二八四號民事判決，准予分
    割在案，依該案承審法官會同彰化縣田中地政事務所測量人員現場勘驗之結果，
    分割前仁雅段五八一地號土地上，有原告丁○○所有磚造二層建物一棟，並與原
    告丁○○占用分割前五七八地號土地之建物相連，原告丙○○原有建物則已倒塌
    ；均經本院依職權調取前開民事卷宗，核閱無訛。再依本院會同彰化縣田中地政
    事務所測量人員現場勘驗之結果，系爭建物除占用系爭土地如附圖所示Ｂ部分面
    積八六點二八平方公尺土地外，同時占用分割前仁雅段五八七、五八三地號土地
    之一部分，即現已分歸被告與其配偶許色取得之仁雅段五八七之七、五八三之七
    地號土地，而系爭土地如附圖所示Ａ部分面積九點一八平方公尺之ＲＣ造二層建
    物，亦同時占用分割前五八七、五八三地號土地之一部分，即分歸訴外人邱蕭玉
    秀取得之仁雅段五八七之六、五八三之六地號土地，此有如附圖所示之複丈成果
    圖與勘驗筆錄附卷為憑。綜上所述，蕭拗達、蕭明鑽二人自四十三年起，即將重
    測前崙雅段四五二、四四九、五五○之一地號等三筆土地之應有部分，分別出賣
    予數人，部分買受人再將其買受之應有部分轉賣第三人，各共有人則分別占用其
    中一筆或數筆土地之特定位置，且自四十三年起，各共有人對於其他共有人占用
    特定位置使用收益，均未曾提出異議，足見蕭拗達、蕭明鑽於出賣重測前崙雅段
    四五二、四四九、五五○之一地號等三筆土地之應有部分前，應已就前揭三筆土
    地合併使用訂立分管契約，且於出賣應有部分時，亦依分管契約交付特定位置之
    占有予買受人，而兩造於買受應有部分時，既已同時取得特定位置之占有，堪信
    兩造應已知悉分管契約之存在，按諸前揭說明，兩造即受分管契約之拘束。
  2.惟按共有物係屬全體共有人所共有，在分割前，各共有人固得約定範圍而使用之
    ，但此項分管行為，不過定暫時使用之狀態，與消滅共有關係之分割有間。故共
    有物經法院判決分割確定時，先前共有人間之分管契約及使用借貸契約，即應認
    為終止。本件兩造繼受自前手之分管契約，係以重測前崙雅段四五二、四四九、
    五五○之一地號等三筆土地合併使用，作為分管契約之標的，並由各共有人按前
    揭三筆土地應有部分之總面積，各自分管其中一筆或數筆土地之特定位置，倘若
    前揭三筆土地其中任何一筆土地經法院判決分割確定，則分管特定位置係位在該
    筆土地之共有人，即無法再按分管契約使用其所分管之特定位置，分管契約關於
    該筆土地部分自應認為終止，且分管契約既以前揭三筆土地合併使用，作為分管
    契約之標的，如認為分管契約關於其餘二筆土地部分未同時終止，對於因法院判
    決分割確定而無法使用其所分管特定位置之共有人，顯非公允，亦與分管契約合
    併使用前揭三筆土地之目的相違，故分管契約在前揭三筆土地其中任何一筆經法
    院判決分割確定後，應認為全部均已終止。經查，分割前仁雅段五七六、五七八
    、五八三、五八四地號等四筆土地即重測前崙雅段四四九地號土地之一部分，以
    及分割前仁雅段五八五、五八七地號等二筆土地即重測前崙雅段五五○之一地號
    土地之一部分，業經法院判決准予各別合併分割確定在案等情，既如前述，則兩
    造與其他共有人間就重測前崙雅段四五二、四四九、五五○之一地號土地之分管
    契約，即應認為終止，被告再以兩造間具有分管契約等語置辯，自無可採。
  (二)是否欠缺保護必要之要件：
　　按關於共有物分割之裁判，執行法院得將各共有人分得部分點交之，強制執行法
    第一百三十一條第一項前段固有明文，惟共有人得依該條規定請求執行法院點交
    ，應以分割共有物事件經法院終局判決確定為要件。經查，本件被告對原告另行
    提起訴訟，請求分割系爭土地，經本院北斗簡易庭以九十三年度斗簡字第二一一
    號受理在案等情，雖為兩造所不爭執，然該分割共有物事件至本件言詞辯論終結
    時，尚未終結之事實，既為被告所自認，原告自無從逕依首揭規定，向執行法院
    聲請強制執行，請求拆除系爭建物。是以被告辯稱原告訴請拆屋還地欠缺保護必
    要之要件等語，不能採取。
  (三)按所有人對於無權占有或侵奪其所有物者，得請求返還之。對於妨害其所有權者
    ，得請求除去之；各共有人對於第三人，得就共有物之全部，為本於所有權之請
    求。但回復共有物之請求，僅得為共有人全體之利益為之。民法第七百六十七條
    、第八百二十一條分別定有明文。又各共有人按其應有部分，對於共有物之全部
    雖有使用收益之權，惟共有人對於共有物之特定部分使用收益，仍須徵得他共有
    人全體之同意，非謂共有人得對於共有物全部或任何一部有自由使用收益之權利
    。如共有人不顧他共有人之利益，而就共有物之全部或一部任意使用收益，即屬
    侵害他共有人之權利（最高法院六十二年度臺上字第一八○三號判例意旨參照）
    。再違章建築之讓與，雖因不能為移轉登記而不能為不動產所有權之讓與，但受
    讓人與讓與人間如無相反之約定，應認為讓與人已將該違章建築之事實上處分權
    讓與受讓人。房屋之拆除為一種事實上之處分行為，須有事實上之處分權者，始
    有拆除之權限。經查，系爭土地為兩造所共有，且被告占用系爭土地特定位置之
    合法權源即分管契約業已終止，則被告繼續占用系爭土地特定位置，自屬侵害原
    告之權利。又系爭建物屬未經建物所有權第一次登記之違章建築，並由被告之前
    手邱垂稔、邱垂仁所興建，再出賣交付予被告與蕭張彩琴，其後，蕭張彩琴再將
    其占有部分出賣予被告之配偶許色，由許色將系爭建物全部交付被告占有，然既
    無證據證明被告與邱垂稔、邱垂仁、蕭張彩琴、許色間曾為相反之約定，應認被
    告已取得系爭建物之事實上處分權，具有拆除系爭建物之權限。因此，原告為全
    體共有人之利益，請求被告拆除系爭建物，於法有據，自應准許。
六、關於給付相當於租金之利益或損害金部分：
    原告主張：被告占用系爭土地，並將系爭建物出租，享有租金之利益，致原告受
    有損害，被告應依原告應有部分比例，分別返還自起訴狀繕本送達被告前五年起
    至被告交還土地之日止，按土地申報總價額年息百分之十計算相當於租金之利益
    或損害金等語。被告則辯稱：被告係按分管契約占有使用系爭土地，並非無法律
    上原因而受利益，亦不構成侵權行為，且系爭土地使用價值不高，原告請求按土
    地申報總價額年息百分之十計算利益或損害金，顯然過高等語。按無法律上之原
    因而受利益，致他人受損害者，應返還其利益。雖有法律上之原因，而其後已不
    存在者，亦同，民法第一百七十九條定有明文。依不當得利之法則請求返還不當
    得利，以無法律上之原因而受利益，致他人受有損害為其要件，故其得請求返還
    之範圍，應以對方所受之利益為度，非以請求人所受損害若干為準，無權占有他
    人土地，可能獲得相當於租金之利益為社會通常之觀念（最高法院六十一年度臺
    上字第一六九五號判例要旨參照）。民法第八百十八條所定各共有人按其應有部
    分，對於共有物之全部有使用收益之權。係指各共有人得就共有物全部，於無害
    他共有人之權利限度內，可按其應有部分行使用益權而言。故共有人如逾越其應
    有部分之範圍使用收益時，即係超越其權利範圍而為使用收益，其所受超過利益
    ，要難謂非不當得利（最高法院五十五年度臺上字第一九四九號判例意旨參照）
    。經查，兩造與其他共有人間之分管契約，於八十一年間，因法院判決准予共有
    物分割確定，即已終止，業如前述，是被告辯稱其占用系爭土地係按分管契約等
    語，自難採取。本件分管契約於八十一年終止後，被告繼續占用系爭土地如附圖
    所示編號Ｂ部分面積八六點二八平方公尺土地，其法律上原因即不存在，原告請
    求被告依原告應有部分比例返還自起訴狀繕本送達被告前五年即八十八年七月二
    十日起至交還土地之日止，相當於租金之利益，自屬有據。再按城市地方房屋之
    租金，以不超過土地及其建築物申報總價年息百分之十為限。上開規定於租用基
    地建築房屋準用之。土地法第九十七條第一項、第一百零五條分別定有明文。查
    系爭土地九十三年一月之申報地價為每平方公尺五千八百二十七點二元，公告現
    值為二萬零七百十五元，此有土地登記謄本在卷可稽，足見系爭土地之申報地價
    遠低於公告現值，另依本院現場勘驗之結果，系爭土地北側面臨彰化縣社頭鄉○
    ○路○段，位處社頭鄉市區，目前出租他人經營牛排店，亦有勘驗筆錄在卷可考
    ，本院參酌上情，認為原告主張依系爭土地之申報總價年息百分之十為相當於租
    金利益之計算標準，尚屬相當，應為可採。本件被告無權占用系爭土地如附圖所
    示編號Ｂ部分面積八六點二八平方公尺土地，以申報總價年息百分之十計算，其
    每年可得相當於租金之利益即為五萬零二百七十七元（5827.2元X86.28平方公尺
    X10%；元以下四捨五入；下同），每月可得相當於租金之利益為四千一百九十元
    （50277元/12月）。又依土地登記謄本所載，原告丙○○、丁○○所有系爭土地
    應有部分各為八○○○分四一一○、八分之三，以其等應有部分比例計算，原告
    丙○○、丁○○請求被告返還自起訴狀繕本送達被告前五年相當於租金之利益十
    二萬九千一百四十九元（50277元X5年X4110/8000）、九萬四千二百六十九元（
    50277元X5年X3/8），以及自起訴狀繕本送達被告翌日即九十三年七月二十日起
    至交還占用土地之日止，按月返還原告丙○○二千一百五十三元（4190元X4110/
    8000）、原告丁○○一千五百七十一元（4190X3/8）相當於租金之利益，應為可
    採。
七、從而，原告基於所有權人物上請求權、共有人物上請求權之法律關係、不當得利
    之法律關係，請求：(一)被告應將系爭土地內如附圖所示編號Ｂ部分面積八六點二
    八平方公尺土地上之磚造平房拆除，並將該部分土地交還原告及其他共有人全體
    ；(二)被告應給付原告丙○○十二萬九千一百四十九元，原告丁○○九萬四千二百
    六十九元，及自九十三年七月二十日起至交還前項土地之日止，按月給付原告丙
    ○○二千一百五十三元，原告丁○○一千五百七十一元；均有理由，應予准許。
八、按關於財產權之訴訟，原告釋明在判決確定前不為執行，恐受難於抵償或難於計
    算之損害者，法院應依其聲請，宣告假執行。原告陳明在執行前可供擔保而聲請
    宣告假執行者，雖無前項釋明，法院應定相當之擔保額，宣告供擔保後，得為假
    執行。法院得依聲請或依職權，宣告被告預供擔保，或將請求標的物提存而免為
    假執行。民事訴訟法第三百九十條、第三百九十二條第二項分別定有明文。本件
    兩造均陳明願供擔保，聲請宣告假執行或免為假執行，經核均無不合，爰各酌定
    相當擔保金額，併准許之。
九、本件事證已臻明確，兩造其餘攻擊防禦方法及舉證，經審酌與判決結果不生影響
    ，爰不逐一論述，併此敘明。
十、訴訟費用負擔之依據：民事訴訟法第七十八條。
中　　　華　　　民　　　國　　九十四　　年　　　三　　　月　　　三　　　日
                                    臺灣彰化地方法院民事第二庭
~B法　　　官　鄭舜元
右為正本係照原本作成。
如對本判決上訴，應於判決送達後二十日內向本院提出上訴狀。
中　　　華　　　民　　　國　　九十四　　年　　　三　　　月　　　八　　　日
~B法院書記官　顏督訓
